臺灣臺北地方法院刑事判決
109年度訴字第1026號
公  訴  人  臺灣臺北地方檢察署檢察官
被      告  黃士育



上列被告因違反護照條例案件，經檢察官提起公訴（109年度偵
緝字第835號），本院判決如下：
    主  文
丙○○共同將護照交付他人以供他人冒名使用，處有期徒刑陸月，
如易科罰金，以新臺幣壹仟元折算壹日。
    事  實
一、丙○○於民國108年3月間某日，受友人乙○○（原名林彥仲）委
    託，在臺北市○○區○○○路0段000號3樓，透過楊振國向王金鳳
    收取周秀桂、王金鳳等人之護照（楊振國、王金鳳、周秀桂
    部分另經臺灣臺北地方檢察署【下稱臺北地檢署】檢察官10
    9年度偵字第1225號不起訴處分確定），並陸續向他人收取
    護照共約40餘本。嗣丙○○與乙○○於108年3月6日晚間前往臺
    北市○○區○○街000巷00弄0號瑞安公園，欲將收取之護照交付
    甲○○（通訊軟體微信暱稱為「尊」），路途中丙○○自乙○○處
    得知甲○○僅為網路上認識之人，並無其他聯絡方式，且其等
    能就收取、交付護照一事獲得約新臺幣（下同）10萬元之報
    酬。丙○○能預見護照係本人持用出入國境之重要證件，其遺
    失、被竊而遭不法集團冒名使用時有所聞，惟因貪圖上開利
    益，仍基於縱使上開情形發生亦不違反其本意之不確定故意
    ，而與甲○○及所屬不法集團成員共同基於將護照交付他人冒
    名行使之犯意聯絡，依約前往瑞安公園，將所收取之上開護
    照，連同乙○○另向他人收取之護照，共計70餘本，交付同具
    前開犯意聯絡之丁○○轉交甲○○（丁○○、甲○○部分，另由臺灣
    新北地方法院110年度訴字第1409號審理中）。甲○○取得上
    開護照後，隨即交付專營偷渡之不法集團變造出生年月日及
    換貼相片供他人使用。嗣某姓名年籍不詳之西藏人士於108
    年5月11日冒用周秀桂之名義並持經變造之周秀桂護照，在
    土耳其安卡拉機場欲搭機前往奧地利，經土耳其當局查獲後
    轉知外交部領事局，循線查悉上情。
二、案經內政部移民署國境事務大隊移送臺北地檢署檢察官偵查
    起訴。
    理  由
一、按被告以外之人（包括證人、鑑定人、告訴人、被害人及共
    同被告等）於審判外之陳述雖不符刑事訴訟法第159條之1至
    之4等4條之規定，而經當事人於審判程序同意作為證據，法
    院審酌該言詞陳述或書面陳述作成時之情況，認為適當者，
    得為證據，刑事訴訟法第159條之5第1項定有明文。經查，
    本判決下列所引用被告以外之人於審判外之陳述及本判決後
    述所引用文書形式之供述證據，其性質雖屬傳聞證據，且當
    事人均已知上述證據乃傳聞證據，於本院審理時均同意作為
    證據（見本院訴字卷第251頁）。本院審酌上開證據資料作
    成時之情況，尚無違法不當及證明力明顯過低之瑕疵，而認
    為以之作為證據應屬適當，揆諸前揭規定，應認均有證據能
    力。其餘資以認定本案犯罪事實之非供述證據，亦查無違反
    法定程序取得之情，依刑事訴訟法第158條之4規定反面解釋
    ，亦具證據能力。
二、訊據被告丙○○固坦承於前揭時、地交付護照之事實，惟矢口
    否認有何違反護照條例之犯行，辯稱：我一直以為真的是要
    出國辦貸款，沒想那麼多，如果知道是違法的事我就不會做
    ；交付護照的過程中，我和乙○○都覺得怪怪的，所以說好交
    付護照時，由我去向丁○○聊天，乙○○去側拍丁○○的照片，發
    現護照可能拿不回來後，我有通知護照所有人趕快去掛失，
    並向他們賠償金錢云云。經查：
(一)被告於108年3月間某日，受友人乙○○（原名林彥仲）委託，
    在臺北市○○區○○○路0段000號3樓，透過楊振國向王金鳳收取
    周秀桂、王金鳳等人之護照，並陸續向他人收取護照共約40
    餘本，於108年3月6日晚間前往臺北市○○區○○街000巷00弄0
    號瑞安公園，將所收取之上開護照，連同乙○○另向他人收取
    之護照，共計70餘本交付丁○○轉交甲○○之事實，業據被告於
    偵訊時及本院審理中供承在卷（見臺北地檢署109年度偵緝
    字第835號卷第27至29、47至52頁，本院審訴字卷第60至61
    頁，本院訴字卷第111、216至218、250、385、392、400至4
    04頁），核與證人即被告友人乙○○於警詢、偵訊時及本院審
    理中、另案被告丁○○於警詢、偵訊時及本院審理中、甲○○於
    偵訊時及本院審理中、周秀桂於警詢及偵訊時、王金鳳、楊
    振國於偵訊時之證述相符（見臺北地檢署109年度偵字第122
    5號卷第7頁至第8頁背面、第20頁正、背面、第57至59、64
    至66頁、第73頁至第74頁背面，臺灣新北地方檢察署【下稱
    新北地檢署】109年度他字第105號卷一第403至410頁，同上
    卷二第11至16、41至49、125至128頁，新北地檢署110年度
    偵字第22669號卷第9至10、202頁，新北地檢署109年度偵字
    第23256號卷第69、71頁，本院訴字卷第365至371、372至38
    4、386至391頁），並有周秀桂之通訊軟體LINE對話紀錄、
    中華民國普通護照申請書、護照遺失申請表、乙○○之行動電
    話翻拍照片、通訊軟體微信對話紀錄、被告之通訊軟體LINE
    對話紀錄各1份在卷可稽（見臺北地檢署109年度偵字第1225
    號卷第9至19、22至26頁，新北地檢署109年度他字第105號
    卷一第353頁，新北地檢署110年度偵字第39080號卷三第211
    至255頁，本院審訴字卷第63至81頁），此部分事實首堪認
    定。
(二)又某姓名年籍不詳之西藏人士於108年5月11日冒用周秀桂之
    名義並持經變造之周秀桂護照，在土耳其安卡拉機場欲搭機
    前往奧地利，經土耳其當局查獲後轉知外交部領事局等情，
    有外交部領事事務局108年5月21日領一字第1085118185號函
    暨所附獲報護照不法案件彙整表存卷可查（見臺北地檢署10
    9年度偵字第1225號卷第36至39頁），堪認被告所交付之護
    照確已遭人他冒名使用。
(三)護照係本人持用出入國境之重要證件，應予妥善保管，護照
    若遺失或被竊可能遭不法集團利用，殆屬普遍而極易體察之
    一般生活常識，此由被告於偵訊時供稱：我收到護照會拿回
    新竹公司，不會拿著護照走來走去等語（見臺北地檢署109
    年度偵緝字第835號卷第49頁），即可徵之。倘遇身分不詳
    之人蒐集不特定多數人之護照使用，衡情應可預見所提供之
    護照將作為與非法出入國境有關之工具。本件被告將護照交
    由丁○○轉交甲○○及其所屬不法集團，已如前述。審酌被告學
    歷為高中肄業，曾擔任鎮銨開發公司業務部經理，負責接洽
    工程方面的業務（見本院訴字卷第398、405頁），係有正常
    智識程度及相當社會經驗之成年人，對於未曾謀面即要求收
    取、交付大量護照之人，竟未加懷疑即率爾提供前揭護照，
    顯與常理有違。參以被告於本院審理中自承：在前往瑞安公
    園的車上聊天時，我問乙○○對方是你的什麼人，乙○○說是在
    網路上認識的，我聽了就很毛，網路上很多詐騙，當時也覺
    得怪怪的，想說護照是很重要的東西，就這樣輕易地交給不
    認識的人等語（見本院訴字卷第400至402頁）；證人乙○○於
    本院審理中證稱：我在網路上看到廣告，內容是「尊」要找
    人去韓國搬運古董，或是去中國大陸申辦貸款，所以要跟那
    些想去的人收集護照來訂機票，「尊」答應會給我10萬元報
    酬，在機場會先給三分之一的訂金，我也有把這件事告訴被
    告；當天我們到了瑞安公園後，丁○○走過來找我們收護照，
    他自稱是「尊」的朋友，我們問丁○○方不方便留下手機號碼
    ，丁○○說不方便等語（見本院訴字卷第373至377、383至384
    頁）。綜合上情以觀，被告已知悉收集護照之「尊」僅係乙○○於網路上認識之人，實際前來收取護照之人並非「尊」本
    人而係丁○○，且丁○○不願留下聯絡方式，顯見被告對於交付
    之護照將被不法集團成員利用而以之為冒名出入國境使用等
    節應有預見，從而心生懷疑，惟因自身有利可圖而執意為之
    ，即便上開情事發生亦不違反其交付護照之本意。從而，被
    告交付前揭護照時，已有容任他人冒名使用該等護照之不確
    定故意一節，已至為顯明。被告辯稱：我一直以為真的是要
    出國辦貸款，沒想那麼多，如果知道是違法的事我就不會做
    云云，要屬卸責之詞，不足採信。
(四)至被告其餘所辯，均不足以阻卻前述交付護照供他人使用之
    不確定故意，分述如下：
  1.被告雖辯稱：交付護照的過程中，我和乙○○都覺得怪怪的，
    所以說好交付護照時，由我去向丁○○聊天，乙○○去側拍丁○○
    的照片云云，並提出照片3張為證（見新北地檢署109年度他
    字第105號卷一第359、361、363頁）。惟被告前揭所辯僅為
    決定交付護照前之思慮過程，而其既已感覺事有古怪，猶決
    意將護照交付他人，自具主觀不法犯意明確。況被告交付護
    照給丁○○後，護照可能遭他人冒用之危險已非被告所能控制
    ，非謂僅僅拍攝丁○○之照片，即可避免犯罪結果發生或解免
    自身刑事責任，乃至明之理。
  2.被告復辯稱：發現護照可能拿不回來後，我有通知護照所有
    人趕快去掛失，並向他們賠償金錢云云，並提出匯款單4張
    為證（見本院訴字卷第427、429頁）。然此屬被告交付護照
    「後」之行為，自與交付護照「當時」之行為決意無涉。
(五)綜上所述，被告上開所辯均不足採，本件事證明確，被告犯
    行洵堪認定，應依法論科。
三、論罪科刑：
(一)核被告所為，係犯護照條例第31條第1款之將護照交付他人
    以供他人冒名使用罪。被告就上開犯行與丁○○、甲○○有犯意
    聯絡及行為分擔，應論以共同正犯。
(二)關於累犯之說明：
  1.被告前因加重強盜、加重竊盜未遂等案件，經臺灣新竹地方
    法院97年度訴字第89號判決分別處有期徒刑3年6月、7年、5
    月，應執行有期徒刑7年2月確定，於104年5月26日縮短刑期
    假釋出監，於105年6月10日假釋期滿未經撤銷視為執行完畢
    ，有臺灣高等法院被告前案紀錄表1份附卷可考。其於受上
    開有期徒刑之執行完畢後，5年內故意再犯本件有期徒刑以
    上之罪，核符刑法第47條第1項所定累犯規定，先予敘明。
    　
  2.次按刑法第47條第1項規定：受徒刑之執行完畢，或一部之
    執行而赦免後，5年以內故意再犯有期徒刑以上之罪者，為
    累犯，加重本刑至2分之1。主要著眼於犯罪行為人前既已受
    自由刑之執行，自當知所悔改，如執行完畢未久，又再故意
    犯罪，足見其對於刑罰反應力薄弱，故必須再延長其矯正期
    間，藉此協助其重返社會，同時亦兼顧防衛的效果。惟對於
    刑法第47條第1項規定，若不分情節，基於累犯者有其特別
    惡性及對刑罰反應力薄弱等立法理由，一律加重最低本刑，
    於不符合刑法第59條所定要件之情形下，致生行為人所受之
    刑罰超過其所應負擔罪責之個案，其人身自由因此遭受過苛
    之侵害部分，對人民受憲法第8條保障之人身自由所為限制
    ，不符憲法罪刑相當原則，牴觸憲法第23條比例原則，業經
    司法院釋字第775號解釋在案。該解釋並稱：於此範圍內，
    有關機關應自本解釋公布之日起2年內，依本解釋意旨修正
    之。於修正前，為避免發生上述罪刑不相當之情形，法院就
    該個案應依本解釋意旨，裁量是否加重最低本刑。即對於累
    犯已不能完全專注犯罪者行為危險性而忽視行為本身惡害性
    ，即應摒棄「行為人刑法」而採行「行為刑法」。至如何能
    避免發生「罪刑不相當」之情形，自應審酌犯罪行為人之前
    、後案之犯罪類型、行為態樣是否相同或類似（如對於一而
    再犯「相同罪名」之人，一般會被認為其惡性與危險性較為
    重大。惟若係具「犯罪癖好」或「成癮性」而屢再犯者，此
    時即應考慮給予之刑事制裁是否非著重加重其刑罰，而係給
    予適當保安處分）；前案執行完畢與後案發生之時間相距長
    短；前案是故意或過失所犯；前案執行是入監執行完畢，抑
    或易科罰金或易服社會勞動而視為執行完畢（通常若以監禁
    方式執行刑罰，會被認為惡性較為嚴重，且應記取教訓，若
    又再犯，其對於刑罰反應力自較易科罰金或易服社會勞動為
    薄弱，而應加重刑罰。但也不能忽視以剝奪自由之刑罰，連
    帶地也中斷或破壞受刑人在原來社會生活中既有之人際關係
    ，形成犯罪人後續復歸社會的阻礙。且受刑人背上前科犯之
    標籤與烙印，使其離開監所之後，受社會排斥與貶抑，喪失
    覓得正常職業與工作的能力，甚至受到社會偏見之影響而難
    以見容於社會，使其再度走上犯罪等情）；前、後案對於他
    人生命、身體、財產等法益侵害情形如何（例如對於習於施
    用毒品者與竊盜慣犯，致自己或他人法益受侵害之考量，即
    或有不同）等具體個案各種因素，再兼衡後案犯罪之動機、
    目的、計畫、犯罪行為人之年齡、性格、生長環境、學識、
    經歷、反省態度（即後案之行為內涵及罪責是否明顯偏低）
    等情綜合判斷，以觀其有無特別惡性或對刑罰反應力薄弱而
    決定是否依累犯規定加重最低本刑（最高法院108年度台非
    字第176號判決意旨參照）。
  3.被告雖已符合刑法第47條第1項之要件，然本院審酌被告前
    案（加重強盜、加重竊盜未遂）與本案（違反護照條例）之
    犯罪類型、行為態樣非相同、亦不相似，難認與本案間有特
    別惡性之關係。兼衡本案犯罪之行為內涵及罪責，並非須以
    累犯加重始足以評價，且前科品行關於前案係犯加重強盜、
    加重竊盜未遂案件遭法院判刑，於執行完畢後為本件違反護
    照條例犯行等情，均已為刑法第57條各款所含括，揆諸上開
    說明，自無再依刑法第47條第1項加重其刑之必要。
  4.至公訴意旨雖謂被告有違反毒品危害防制條例之前案紀錄，
    據為本件應依刑法第47條第1項規定加重其刑之依據（見本
    院訴字卷第404頁）。惟查該案係被告於少年時期所犯（該
    案經臺灣新竹地方法院判處有期徒刑3年，緩刑5年確定，嗣
    經同法院98年度撤緩字第66號裁定撤銷緩刑宣告，見本院訴
    字卷第407頁）。而「少年受第29條第1項之處分執行完畢2
    年後，或受保護處分或刑之執行完畢或赦免3年後，或受不
    付審理或不付保護處分之裁定確定後，視為未曾受各該宣告
    」，少年事件處理法第83條之1第1項定有明文。又少年如受
    刑之執行完畢或赦免3年後，因該期間之屆滿即生使刑之宣
    告失其效力之效果，其在此3年內是否曾再犯罪而受刑之宣
    告，並非所問。換言之，少年受有期徒刑之執行完畢或赦免
    3年後，因已視為未曾受各該刑之宣告，即不能據此論以累
    犯，有最高法院108年度台上字第3343號判決可資參照。故
    公訴意旨關於此部分所指，尚非可採。 
(三)爰審酌被告任意將護照交付他人，以供不法集團變造護照冒
    名人使用，足生損害我國及外國政府對入出境管理之正確性
    ，並嚴重影響我國國際聲譽，甚至影響我國與他國間之免簽
    往來或申請簽證時之便利，將使國人爾後出國時須經他國嚴
    審簽證，自應受一定程度之刑事非難。兼衡本件交付護照之
    數量、被告犯後態度（未坦承犯行，且於偵查中及本院審理
    中均經發布通緝始到庭，見臺北地檢署109年度偵字第1225
    號卷第92頁，本院訴字卷第67、187頁）、生活狀況（含前
    述加重強盜、加重竊盜未遂之論罪科刑紀錄及執行情形）、
    智識程度、家庭經濟狀況（見本院訴字卷第405頁）等一切
    情狀，量處如主文所示之刑，並諭知如易科罰金之折算標準
    。
四、被告交付護照時並未自丁○○處收受金錢，據證人乙○○、丁○○
    於本院審理中證述在案（見本院訴字卷第378、389頁）。卷
    內復無事證足認被告因交付護照而實際收受報酬或其他利益
    ，自無從諭知沒收，併此敘明。　　
五、公訴意旨另以：被告丙○○前揭將周秀桂之護照交付他人之行
    為，亦涉犯護照條例第29條第1款之買賣護照罪嫌等語。惟
    證人周秀桂交付護照給被告之原因係為前往澳洲申辦貸款，
    交付護照時並未取得金錢，據其於警詢及偵訊時證述明確（
    見臺北地檢署109年度偵字第1225號卷第7至8頁、第57頁背
    面至第58頁背面）。而被告主觀上係單純交付護照，期待倘
    僥倖能出國貸款成功以抽傭，並非出於出售護照予甲○○之意
    思，且其交付護照時並未取得金錢，已如前述；卷內復無其
    他事證足認丁○○或甲○○嗣後有「出售」周秀桂護照之行為，
    亦無證據可認被告與丁○○、甲○○間就出售周秀桂之護照予他
    人有何犯意聯絡或行為分擔，即與護照條例第29條第1款所
    定「買賣護照」之構成要件不符。然公訴意旨既認被告此部
    分犯行與前開經論罪科刑之部分有想像競合犯之裁判上一罪
    關係，爰不另為無罪之諭知。
據上論斷，應依刑事訴訟法第299條第1項前段，判決如主文。
本案由檢察官黃振城提起公訴，經檢察官李明哲到庭執行職務。
中　　華　　民　　國　　111 　年　　8 　　月　　24　　日
                  刑事第三庭  審判長法  官  王筑萱
　　　　　　　　　
                                    法  官  許峻彬
　　　　　　　　　　　　　　　　　　
                                    法  官  馮昌偉
上正本證明與原本無異。
如不服本判決應於收受送達後20日內向本院提出上訴書狀，並應
敘述具體理由；其未敘述上訴理由者，應於上訴期間屆滿後20日
內向本院補提理由書（均須按他造當事人之人數附繕本）「切勿
逕送上級法院」。因疫情而遲誤不變期間，得向法院聲請回復原
狀。
                                    書記官  鄭如意
中　　華　　民　　國　　111 　年　　8 　　月　　24　　日
附錄本案論罪科刑法條：　　
護照條例第31條　　
有下列情形之一者，處5年以下有期徒刑、拘役或科或併科新臺
幣50萬元以下罰金：
一、將護照交付他人或謊報遺失以供他人冒名使用。
二、冒名使用他人護照。